【裁判字號】    97,簡上,349
【裁判日期】    980429
【裁判案由】    給付買賣價金
【裁判全文】
臺灣臺北地方法院民事判決             97年度簡上字第349號
上  訴  人  鼎新電腦股份有限公司
法定代理人  乙○○
訴訟代理人  甲○○
            巫坤陽律師
被上訴人    三得利興業股份有限公司
法定代理人  丙○○
訴訟代理人  丁○○
            戊○○
上列當事人間請求給付買賣價金事件，上訴人對於中華民國97年
5月7日本院臺北簡易庭97年度北簡字第7521號第一審判決提起上
訴，本院於98年4月15言詞辯論終結，判決如下：
    主  文
原判決關於駁回上訴人後開第二項之訴部分及訴訟費用之裁判均
廢棄。
被上訴人應給付上訴人新臺幣貳萬仟陸佰貳拾伍元，及自民國
九十六年十二月二十七日起至清償日止，按年息百分之五計算之
利息。
其餘上訴駁回。
第一、二審訴訟費用由上訴人負擔十分之八，餘由被上訴人負擔
。
    事實及理由
一、上訴人部分：
  (一)上訴人起訴主張：
    被上訴人於民國95年2月20日，向伊訂購「Smart ERP電腦軟
    體系統」（下稱軟體系統合約），雙方並簽有訂購單。上開
    軟體系統安裝後經被上訴人使用發現部份功能與當初預想不
    符，伊遂派員至被上訴人公司處修正完成，歷時共20小時，
    並經被上訴人於服務紀錄單簽名為證。嗣上開軟體系統保固
    期限屆滿後，被上訴人於96年3月6日與伊續簽系統維護合約
    （下稱系統維護合約），依電腦軟體業之習慣，所稱維護服
    務係指於服務期間，客戶有系統障礙或其他相似問題時，由
    廠商提供相關維修服務。本件因被上訴人於服務期間未要求
    伊提供協助，故無服務紀錄之證明，惟被上訴人依約仍應支
    付維護合約價金新臺幣（下同）42,000元。又被上訴人於96
    年6月27日向伊訂購顧問輔導服務30小時（下稱顧問輔導合
    約），雙方並約定就先前伊已提供之20小時服務，以10小時
    折算，於本次訂購中扣除，並載明於訂購單備註欄中，故被
    上訴人應依約給付價金70,875元。為此，爰依系統維護及顧
    問輔導合約提起本訴，並聲明：被上訴人應給付上訴人112,
    875元及自起訴狀繕本送達翌日起至清償日止，按年息5％計
    算之利息。
  (二)上訴理由補稱：
  1.原審判決認為系統維護合約之對價乃伊提供教育訓練171小
    時，與事實不符。蓋系統維護與教育訓練乃不同之服務，前
    者係維護電腦軟體系統在可供正常使用之穩定狀態；後者則
    在教授使用者如何使用軟體系統，兩者服務內容顯不相同。
    查系統維護合約是於96年3月3日至97年9月30日期間為被上
    訴人提供維護服務，此為契約之對價，而教育訓練則為免費
    贈送之服務，並非契約對價。
  2.查顧問輔導合約係以伊提供顧問輔導服務30小時為限，且無
    期間限制，非指伊須服務完30小時，始得請求支付價金。倘
    被上訴人於請求伊顧問輔導29小時後，即刻意保留1小時，
    則伊豈非永遠無法請求支付顧問輔導費？再者，依該合約內
    容，輔導費用原價為78,750元，優惠價為70,875元，並載明
    被上訴人須於96年10月31日支付全部價金。顯見被上訴人應
    一次付清70,875元，嗣後伊再依服務紀錄從30小時中扣減時
    數，至時數用完為止。如為每次個別按時計費，即無簽訂契
    約之必要，每個小時的單價亦會比簽約價高，故伊無須於提
    供服務30小時後始得請求支付價金。
  3.被上訴人於二審主張系爭二合約並未簽署成立，與事實不符
    ，蓋依民法第153條第1項規定，當事人互相表示意思一致者
    ，無論其為明示或默示，契約即為成立，故本件兩造間成立
    系爭軟體系統及顧問輔導合約，依法本無須以書面簽署為必
    要，且雙方於簽訂軟體系統合約時，被上訴人亦僅於訂購單
    上蓋公司統一發票專用章代替，與系爭二合約簽署之形式完
    全相同，故被上訴人主張其公司法定代理人並未於契約書上
    簽章，合約並未成立，顯不足採。況雙方簽訂系爭二合約後
    ，伊即分別於96年3月30日、96年6月29日將統一發票交付被
    上訴人，其亦未將發票退回，或有任何無意締約之意思表示
    ，亦證其主張並無理由。
二、被上訴人辯稱：
  (一)伊於95年2月20日向上訴人訂購「Smart ERP電腦軟體系統」
    經安裝後，始終無法上線，無法完成上開電腦「客制化」服
    務，故伊雖裝置上開軟體，惟始終無法正常使用，同時上開
    軟體安裝後，依約上訴人應提供教育訓練服務，然其未依約
    提供足額之教育訓練。至一年期間屆滿時要求伊續約，否則
    不再提供任何服務，伊為避免花費之30餘萬元裝置之軟體系
    統無法運作，始將系統維護及顧問輔導合約之訂購單交付上
    訴人。惟上訴人迄今未能將電腦軟體客制化上線，且簽立系
    爭二合約後，更未提供任何服務，是上訴人請求並無理由。
  (二)系爭系統維護合約及顧問輔導合約（下稱系爭二合約）並未
    有效成立：
  1.查軟體系統合約之保固期限屆至後，上訴人並未知會伊公司
    之法定代理人或該合約簽署代理人，即逕自傳真軟體系統維
    護續合約通知書及系統維護合約書至伊公司，致伊公司員工
    誤以為該文件係前軟體系統合約之相關文件，而未請示伊公
    司主管即蓋上公司發票章後寄回或傳回上訴人公司處。伊因
    不知上述情節，故於前合約保固期間屆滿後，即未再提出服
    務之請求。隨後之顧問輔導合約之蓋章過程亦同，則伊實無
    就系爭二合約簽約之意思。
  2.又細譯系爭二合約之客戶簽章欄，均載有「請於客戶簽章處
    簽名『並蓋』公司發票章」或「請『加蓋』統一發票章」之
    文字，既屬有特別要求簽名及發票章之特別簽約形式，上訴
    人竟未要求伊補正簽名，且未催促伊繳付費用，顯見系爭二
    合約並未簽署成立。
  3.上訴人雖主張系爭二合約之簽署形式與前軟體系統合約完全
    相同，且未將統一發票退回云云。惟合約是否有效成立，其
    關鍵乃在於雙方當事人是否已就契約標的物、價金及其他細
    節經磋商講定，而非訂購單在形式上是否蓋有對方印章，且
    伊於收到上述統一發票後，旋將統一發票以信件郵寄方式退
    回，詎料上訴人又將前揭統一發票寄回伊公司處，並藉詞其
    公司因整併暫無法辦理銷貨退回，拒絕伊退回統一發票。故
    上訴人僅以上開理由即主張系爭二合約有效成立，顯不足採
    。
  (三)縱認系爭二合約有效成立，惟查系爭二合約係以教育訓練時
    數總合171小時及顧問上線輔導時數30小時為對待給付之內
    容，既上訴人自承並未提供任何服務，且無法證明業界確有
    「未提出服務仍可請求價金」之習慣法，其請求伊繳付全額
    價金，即屬無理。
三、原審為上訴人敗訴之判決，上訴人提起上訴，並聲明：原判
    決廢棄；被上訴人應給付上訴人112,875元及自起訴狀繕本
    送達翌日起至清償日止，按年息5％計算之利息。被上訴人
    則答辯聲明：上訴駁回。
四、兩造不爭執之事項：
  (一)被上訴人於95年2月20日向上訴人訂購「Smart ERP電腦套裝
    軟體系統」。
  (二)兩造於96年3月6日續就上開軟體系統簽立系統維護服務契約
    ，維護期間自96年3月3日起至97年4月30日止，其上載有「
    贈送教育訓練時數合計171小時」。
  (三)兩造於96年6月27日簽訂顧問輔導合約，價金為70,875元，
    上訴人需提供顧問輔導服務30小時。雙方並約定，就先前上
    訴人於95年已提供之10小時服務，於本次訂購中先行扣除。
五、本件爭點為：
  (一)被上訴人主張系爭二合約並未簽署成立，是否有理？
  (二)上訴人依上開系統維護契約之履約義務內容為何？
  (三)上訴人是否須提供顧問輔導30小時，始得請求支付顧問輔導
    費用？
六、本院得心證之理由：
  (一)被上訴人主張系爭二合約並未簽署成立，是否有理？
    按「當事人互相表示意思一致者，無論其為明示或默示，契
    約即為成立」民法第153條第1項定有明文。又按當事人主張
    有利於己之事實者，就其事實有舉證之責任，民事訴訟法第
    277條前段亦有明文。本件上訴人依系爭訂購合約請求被上
    訴人付款，則系爭合約是否有效成立，應以兩造就合約上所
    載給付內容是否有意思表示一致為斷。經查，被上訴人先後
    在96年3月6日及96年6月27日，分別在系爭2紙訂購單上蓋用
    公司統一發票章並回傳與上訴人等情，有訂購單2紙在卷可
    稽，並為兩造所不爭執，應認被上訴人已同意依採購單上所
    載之條件與上訴人締約，且亦將該意思表示通知上訴人無訛
    。被上訴人雖抗辯當初係其公司職員誤以為係原軟體合約之
    文件，故僅蓋用印章即回傳予上訴人，而未經公司負責人簽
    名，是與該單據上要求簽名並蓋章之要求不符，足認兩造意
    思表示並未一致，系爭2份合約並未成立云云，然被上訴人
    就此有利於己之事實並未舉證以實其說，尚難認其意思表示
    之內容有何錯誤可言，況參諸卷附雙方於簽訂軟體系統合約
    時，被上訴人亦係以訂購單上蓋公司統一發票專用章之方式
    與上訴人締約，與系爭二紙訂購單簽署之形式完全相同，故
    被上訴人主張其公司負責人並未於契約書上簽章，顯然雙方
    並未就契約內容達成合意，契約並未成立云云，顯不足採。
  (二)上訴人依上開系統維護契約之履約義務內容為何？
    按解釋當事人所立書據之真意，應以當時之事實及其他一切
    證據資料為其判斷之標準，不能拘泥字面或截取書據中一二
    語，任意推解致失真意，最高法院19年上字第28號判例著有
    明文可參。系爭系統維護合約上雖載有「維護期間：自96年
    3月3日至97年9月30日止」、「贈送教育訓練時數：171小時
    」等字樣，然上訴人向被上訴人收取價金之對待給付義務，
    是否為擔保維護期間內之電腦系統之正常運作，應視系爭合
    約單所載之服務內容為斷。經查，依卷附系爭維護合約所示
    之十項服務內容，每一項均係記載「合約品號/系統名稱、
    套數、教育訓練時數、單價及優惠金額」，而該服務內容下
    方所載契約金額之計算，即係加總上述十項服務所載171 小
    時教育訓練之合計優惠金額40,000元，加計5％營業稅而得
    出契約總價42,000元，且此金額亦為上訴人所主張系爭契約
    之價金等情，足認系爭契約之實質服務內容確係教育訓練服
    務，即被上訴人依系爭契約所負之給付42,000元價金義務，
    係以上訴人提供171小時之教育訓練服務為對待給付無訛，
    又上訴人復自承並未提供任何教育訓練服務，是其請求被上
    訴人給付上開42,000元之價金自無理由。
  (三)上訴人是否須提供顧問輔導服務30小時，始得請求支付價金
    ？
    經查，依卷附上訴人提出之顧問輔導服務訂購單上所示：上
    訴人須提供被上訴人Smart ERP顧問上線輔導費30小時，每
    小時之價格（優惠價）約定為2,250元，將30小時服務總價
    加計5％營業稅後即為被上訴人需給付之價金70,875元（2,
    250301.05＝70,875）等情，堪認上開30小時之顧問輔
    導服務與價金乃對價關係；再兩造於締約時約定，就先前上
    訴人於95年已提供之10小時服務，於本次訂購中先行扣除，
    為兩造所不爭執，已如前述，而上訴人亦自稱締約後並未再
    提供其餘20小時之顧問輔導服務，故本件上訴人應僅得請求
    被上訴人給付其已提供10小時部分之顧問輔導費用23,625元
    （2,250101.05＝23,625），逾此部分之請求則無理由
    。
七、綜上所述，上訴人並未舉證證明其已提供被上訴人系爭系統
    維護合約、顧問輔導合約約訂之教育訓練、顧問輔導20小時
    之服務，是上訴人僅得請求被上訴人給付已提供顧問輔導服
    務10小時部分之價金23,625元。從而，上訴人請求被上訴人
    給付23,625元，及自起訴狀繕本送達翌日即96年12月27日起
    至清償日止，按年息5％計算之利息，為有理由，應予准許
    ，逾此範圍之請求，為無理由，應予駁回。原審駁回上訴人
    全部之訴，自有未洽，上訴意旨就此部分指摘原判決不當，
    求予廢棄改判，為有理由，爰由本院予以廢棄改判如主文第
    2項所示，至於上訴人請求不應准許部分，原審為上訴人敗
    訴之判決，經核並無違誤，上訴意旨求予廢棄改判，為無理
    由，應駁回其上訴。
七、本件事證已臻明確，兩造所為之其他主張、陳述並所提之證
    據，經審酌後，認均與本件之結論無礙，爰不一一論述，併
    予敘明。
八、據上論結，本件上訴為一部有理由，一部無理由，依民事訴
    訟法第436條之1第3項、第450條、第449條第1項、第79條，
    判決如主文。
中    華    民    國    98    年    4    月    29    日
                 民事第五庭  審判長法  官  薛中興
                                   法  官  陳文正
                                   法  官  莊書雯
本判決不得上訴
以上正本係照原本作成
中    華    民    國    98    年    4    月    29    日
                                   書記官  謝梅琴


司法院資訊處製作；財團法人民間司法改革基金會備份。
